臺灣高雄地方法院民事判決　九十二年家訴字第一八八號
　　原　　　告　　己○○
　　訴訟代理人　　吳永茂律師
　　複　代理人　　曾慶雲律師
　　被　　　告　　甲○○
　　被　　　告　　丙○
　　被　　　告　　乙○○
　　被　　　告　　丁○○○
　　兼右三人之
　　訴訟代理人　　戊○○
右當事人間分割共有物事件，經本院於民國九十三年十月五日言詞辯論終結，判決如
左：
    主      文
兩造共有坐落於高雄市○○區○○段一小段第三四七地號土地，准予分割。其分割方
法為：
　(一)如附圖一所示編號三四七－Ａ００三部分，面積一八二平方公尺，分歸原告所有
　　。
　(二)如附圖一所示編號三四七－Ａ００二部分，面積四六平方公尺，分歸被告甲○○
　　所有。
　(三)如附圖一所示編號三四七部分，面積一八三平方公尺，分歸被告戊○○、丁○○○、丙○、乙○○各按應有部分四分之一維持共有。
訴訟費用由原告負擔九分之四，被告則依每人九分之一之比例負擔。
    事實及理由
一、原告起訴主張：原告原與訴外人（即原告之父親）詹仙化各依應有部分三分之一
    、三分之二之比例，分別共有系爭坐落於高雄市○○區○○段一小段三四七地號
    ，面積四一一平方公尺，地目建之土地一筆（以下簡稱系爭土地），嗣訴外人詹
    仙化於民國八十年十二月一日去世，原告及被告甲○○、戊○○、丙○、乙○○
    均為詹仙化之子女；被告丁○○○則為詹仙化之配偶，兩造均為詹仙化之繼承人
    ，其應繼分均為六分之一，兩造亦未拋棄繼承，原告並於九十一年八月十三日就
    詹仙化於上開土地所持有之應有部分三分之二，向高雄市楠梓地政事務所辦理繼
    承登記，登記為兩造公同共有。本件兩造就上開遺產並無不能分割之約定，惟經
    溝通協調分割方法，卻始終無法取得共識，本件訴訟乃就同一土地同時併存分別
    共有物分割及遺產公同共有物分割之法律關係，爰訴請准予一併分割，以維持系
    爭共有土地之完整性，並依原告所主張如附圖一所示之分割方案分割等語。並聲
    明：如判決主文所示（見卷第一０七頁）。
二、被告甲○○則以：系爭土地乃先父詹仙化與伊胼手胝足購入建屋，詎原告及被告
    戊○○竟逕自占用系爭土地建屋，原告並將詹仙化所留房屋搭建、擴增為三層獨
    棟透天房屋（即高雄市楠梓區○○○路十四號房屋），並意圖將伊趕出上開房屋
    ，已致伊受有損害，如再依原告所主張如附圖一所示之分割方案分割，則伊所分
    得之土地面積狹小，不利變賣，是伊主張依附圖二所示之分割方案分割，由伊取
    得附圖二所示編號三四七，面積四六平方公尺之土地，或原告應將上開房屋拆除
    ，由伊分得詹仙化生前所遺房屋現址坐落之土地等語置辯。
三、被告戊○○、丁○○○、丙○、乙○○均表示同意依原告主張之分割方法分割。
四、原告主張系爭土地原由伊與詹仙化各按三分之一、三分之二之應有部分分別共有
    ，嗣於詹仙化去世後，詹仙化所有三分之二之應有部分，則由其繼承人即其配偶
    丁○○○（即被告）、其子女己○○（即原告）、甲○○、戊○○、丙○、乙○○（以上四人即被告）依每人六分之一之應繼分比例公同共有，兩造間並無不得
    分割之約定，亦無因法令或使用目的不能分割之情形，然仍無法協議分割之事實
    ，業據原告提出土地登記簿謄本為證（見本院九十二年度雄調字第二三五號分割
    共有物事件卷第十至十二頁），本院並依職權調閱兩造之戶籍資料，有法務部戶
    役政連結作業系統全戶戶籍資料五份在卷可稽（見卷第六八至七五頁），且為被
    告所不爭執，堪信真實。
五、按繼承人得隨時請求分割遺產，但法律另有規定或契約另有訂定者，不在此限」
    ；共有人得隨時請求分割共有物，但因物之使用目的不能分割或契約訂有不分割
    之期限者，不在此限」；又共有物之分割，依共有人協議之方法行之，分割之方
    法不能協議者，法院得依任何共有人之聲請，以原物分配於各共有人；公同共有
    物分割之方法，除法律另有規定外，應依關於共有物分割之規定，民法第一千一
    百六十四條、第八百二十三條第一項、同法第八百二十四條第一項第一款及同法
    第八百三十條第二項分別定有明文。又定共有物分割之方法，固可由法院自由裁
    量，但亦須以其方法適當者為限，應斟酌當事人之聲明，各共有人之利害關係，
    並共有物之性質、價格、利用價值及分割後之經濟效益，而為適當之分配，要以
    維持全體共有人之公平為標準。復按分割共有物係以消滅共有關係為目的，因之
    法院為分割共有物之裁判時，不能創設新的共有關係，但如部分共有人明示就分
    得部分願維持共有者，則為例外，得就分得部分繼續維持共有，有最高法院六十
    九年台上字第一八三一號判例要旨足資參照。
六、經查，本件原告原與訴外人詹仙化各依應有部分三分之一、三分之二之比例分別
    共有系爭土地，訴外人詹仙化過世後，其應有部分三分之二則由其繼承人即其配
    偶丁○○○、子女己○○、甲○○、戊○○、丙○、乙○○依其應繼分每人六分
    之一之比例公同共有，已如前述，亦即系爭土地分割後原告應分得之土地面積為
    一八二平方公尺（即411x{1/3+[2/3x1/6]}=411x4/9=182.67，經原告同意無條件
    捨去小數點後之面積，是其應分得之面積為一八二平方公尺，見卷第一０八頁）
    ，被告戊○○、丁○○○、丙○、乙○○等人則表明願依其應繼分比例，分別共
    有分割後之土地（見卷第十四頁、第九七頁），是渠等於土地分割後應分得之土
    地面積為一八三平方公尺（即411x4/9=182.67，四捨五入後為一八三平方公尺）
    ，各依每人應有部分四分之一之比例分別共有，至於被告甲○○部分，其應分得
    之土地面積則為四六平方公尺（即411x1/9=45.67，四捨五入後為四六平方公尺
    ），並參酌系爭土地之利用現狀及被告戊○○、丁○○○、丙○、乙○○等人均
    表示分割後渠等四人願依其應繼分比例維持分別共有等一切情狀，茲將本院所採
    分割方案說明如下：
　(一)系爭土地之西側及北側臨土庫北路，其東側、南側則為空地，系爭土地上並有原
　　告所起造，建號六十號，門牌號碼為高雄市楠梓區○○○路十四號之房屋一棟，
　　及被告戊○○所起造，建號八十號，門牌號碼為高雄市楠梓區○○○路十四之二
　　號之房屋一棟，而系爭土地東側空地下，則埋設有化冀池，地面上則有被告甲○○所種植之果樹雜木，及一片磚造房屋拆除後所殘存之壁面，系爭土地南側緊鄰
　　門牌號碼高雄市楠梓區○○○路十四號房屋之空地，現則由被告甲○○堆置其農
　　用雜物，並種有雜木，以上有高雄市政府地政處楠梓地政事務所九十三年一月二
　　十日高市地楠一字第０九三００００六一五號函覆建物登記簿謄本、地籍圖、保
　　存登記之相關資料一份在卷足憑（見卷第二一至六七），並經本院依職權會同高
　　雄市楠梓地政事務所人員分別於九十三年二月十九日、同年六月十一日勘驗現場
　　屬實，製有勘驗筆錄及複丈成果圖各二份在卷足稽，復拍攝現場照片九幀以茲參
　　佐佐，復為兩造所不爭執，堪信真實（見卷第七六至八一頁、第八六頁、第一二
　　０至一二三頁、第一二五頁、第八三至八四頁）。
　(二)本件分割由於系爭土地上已有建物，是應審究者為在不拆除兩造所有之房屋，並
　　考量系爭土地上現有空地之利用狀況等情狀下，如何考量各該共有人之最佳利益
　　予以分割：
　1.原告及被告戊○○、丁○○○、丙○、乙○○等人主張依附圖一所示分割方法分
　　割，由原告取得附圖一所示編號三四七－Ａ００三部分，由被告戊○○、丁○○○、丙○、乙○○取得附圖一所示編號三四七部分，由被告甲○○取得如附圖一
　　所示編號三四七－Ａ００二部分，依此方式分割後，兩造所取得之土地地形均較
　　規則、平直，且無畸零地，便於經濟上之有效利用，且與兩造現有建物坐落位置
　　相同，並符合土地之使用現況，是此分割方案核與兩造間數十年來分管使用狀態
　　大致相符，且不須拆除兩造所有之建物，避免兩造遭受巨大損失，實較符合兩造
　　之經濟利益。至於被告甲○○主張依附圖一所示分割方法分割將因土地過於狹小
　　而難以變賣，有損其利益云云，經查，被告甲○○所分得附圖一所示編號三四七
　　－Ａ００二部分，其南側係臨空地，西側則臨土庫北路，該部分土地臨土庫北路
　　之面寬為三點五一二公尺（見卷第一二二頁），核與高雄市畸零地使用自治條例
　　所指，臨路寬七公尺以下之住宅區之基地面積之最小寬度應為三公尺之規定，並
　　無不符（見卷第一四八至一五四頁），當不致於產生難以變賣或利用之情事，被
　　告甲○○所辯並不足採。
　2.被告甲○○提議依附圖二所示分割方式分割，由伊分得附圖二所示編號三四七部
　　分，由原告分得附圖二所示編號三四七－Ａ００二部分，由被告戊○○、丁○○○、丙○、乙○○分別共有附圖二所示編號三四七－Ａ００一部分，核依該方式
　　分割將使被告戊○○、丁○○○、丙○、乙○○所分得之土地呈不規則狀，且有
　　礙難使用之情形，實有損害被告戊○○、丁○○○、丙○、乙○○等人經濟利益
　　之虞；被告甲○○另主張將原告所建門牌號碼為高雄市楠梓區○○○路十四號房
　　屋拆除，將該房屋一樓即原被繼承人詹仙化所建房屋坐落之土地分歸伊所有云云
　　（見卷第一五九頁），然若依被告甲○○主張之上開方式分割勢須拆除原告所有
　　之建物，其所造成之損害顯然遠大於被告甲○○所能獲得之經濟利益，而有權利
　　失衡之虞，均不足採。
　(三)綜上，本院審酌系爭土地之性質、實際使用狀況、避免地上建物遭拆除、分割後
　　之土地完整性及共有人之意願等一切情狀，認被告甲○○所提議之二分割方案均
　　不符合兩造之最佳利益，而以附圖一所示之分割方案較符合兩造之經濟利益，爰
　　採為分割方法。從而，原告訴請依附圖一所示分割方式分割系爭土地，為有理由
　　，應予准許。
七、據上論結，本件原告之訴為有理由，依民事訴訟法第八十條之一、第八十五條第
    一項但書，判決如主文。
中　　　華　　　民　　　國　　九十三　　年　　　十　　　月　　　十九　　日
                              臺灣高雄地方法院家事庭
~B審判長法官　廖家陽
~B法　　　官  黃悅璇
~B法　　　官　賴文姍
右為正本，係照原本作成。
如不服本判決，應於送達後廿日內，向本院提出上訴狀。
中　　　華　　　民　　　國　　九十三　　年　　　十　　　月　　　十九　　日
~B法院書記官　黃國忠
附圖一：分割方案甲案。
附圖二：分割方案乙案。
